【裁判字號】    97,上訴,3242
【裁判日期】    980922
【裁判案由】    違反水土保持法
【裁判全文】
臺灣高等法院刑事判決                97年度上訴字第3242號
上  訴  人
即  被  告  乙○○
上列上訴人即被告因違反水土保持法案件，不服臺灣基隆地方法
院九十七年度訴字第五四二號，中華民國九十七年五月二十二日
第一審判決（起訴案號：臺灣基隆地方法院檢察署九十六年度偵
字第四七０六號），提起上訴，本院判決如下：
    主  文
原判決撤銷。
乙○○無罪。
    理  由
一、公訴意旨略謂：被告乙○○明知臺北縣金山鄉○○段葵扇湖
    小段十六地號土地，係依水土保持法公告列為山坡地管理，
    該土地為其女兒蔡美苓所有，並經蔡美苓同意而使用，係水
    土保持法第四條所稱之水土保持義務人。被告乙○○為在上
    開土地上種植樹木，於民國九十六年四月一日起雇工開挖整
    地，惟其於施工時發現地底均係巨大石塊，已預見若逕將石
    塊挖出將改變原本地形地貌而致生水土流失，本應先行停工
    擬具水土保持計畫送請主管機關核定，經主管機關核准後方
    可施工，竟在未擬具水土保持計畫之情形下，逕自命工人將
    該土地下之大石塊挖出，造成上開土地上形成巨大坑洞以致
    水土流失。嗣經他人檢舉，而獲上情。案經臺北縣政府警察
    局金山分局報告臺灣基隆地方法院檢察署檢察官偵查起訴，
    因認被告乙○○所為，涉犯水土保持法第三十三條第三項前
    段之水土保持義務人未擬具水土保持計畫送核定致生水土流
    失罪嫌。
二、公訴人認被告乙○○涉犯上揭罪行，無非依被告乙○○坦承
    於上開時間雇工開挖整地之陳述，及卷附開挖現場照片、臺
    北縣政府九十六年七月三日北府農山字第０九六０三八四八
    二五號函、臺北縣汐止市地政事務所土地複丈結果通知書暨
    複丈原圖影本、土地登記謄本、臺北縣政府農業局九十六年
    十月八日北農山字第０九六０六一三六三七號函暨所附臺灣
    省政府公告、檢察官勘驗筆錄及勘驗照片，為其主要論據。
三、有關證據能力之說明：
（一）被告以外之人於審判外之言詞或書面陳述，除法律有規定
      者外，不得作為證據；又被告以外之人於審判外之陳述，
      雖不符合同法第一百五十九條之一至第一百五十九條之四
      之規定，但經當事人於審判程序同意作為證據，法院審酌
      該言詞陳述或書面陳述作成時之情況，認為適當者，亦得
      為證據。當事人、代理人或辯護人於法院調查證據時，知
      有第一百五十九條第一項不得為證據之情形，而未於言詞
      辯論終結前聲明異議者，視為有前項之同意，刑事訴訟法
      第一百五十九條第一項及第一百五十九條之五分別定有明
      文。上開公訴人所舉及本判決下列所引各被告以外之人於
      審判外之陳述，雖屬傳聞證據，但檢察官及被告於本院準
      備程序及審判期日中，均同意此部分之證據有證據能力，
      且迄至言詞辯論終結前亦未撤回前開同意，本院審酌上開
      證據資料製作時之情況，尚無違法不當及證明力明顯過低
      之瑕疵，亦認為以之作為證據應屬適當，揆諸前開刑事訴
      訟法第一百五十九條之五規定，認為前揭證據資料有證據
      能力。
（二）依刑事訴訟法第一百五十八條之四規定，除法律另有規定
      外，實施刑事訴訟程序之公務員因違背法定程序取得之證
      據，其有無證據能力之認定，應審酌人權保障及公共利益
      之均衡維護。本案有關非供述證據部分，被告並不爭執其
      證據能力，本院亦查無證據證明係公務員違背法定程序所
      取得，而有害人權保障及公共利益之情形，依刑事訴訟法
      第一百五十八條之四反面解釋，認亦有證據能力。
四、按犯罪事實應依證據認定之，無證據不得認定犯罪事實，刑
    事訴訟法第一百五十四條第二項定有明文。又認定不利於被
    告之事實須依積極證據，苟積極證據不足為不利於被告事實
    之認定時，即應為有利於被告之認定，更不必有何有利之證
    據；且刑事訴訟法上所謂認定犯罪事實之積極證據，係指適
    合於被告犯罪事實之認定之積極證據而言，雖不以直接證據
    為限，間接證據亦包括在內，然而無論直接或間接證據，其
    為訴訟上之證明，須於通常一般之人均不致有所懷疑，而得
    確信其為真實之程度者，始得據為有罪之認定，倘其證明尚
    未達到此一程度，而有合理之懷疑存在時，自不能以推測或
    擬制之方法，以為有罪裁判之基礎，最高法院二十九年上字
    第三一０五號、三十年上字第八一六號、四十年台上字第八
    六號、七十六年台上字第四九八六號判例可資參照。
五、訊據上訴人即被告乙○○固坦承於上揭時地，在水土保持法
    公告之山坡地雇工開挖整地之事實不諱，但堅決否認被訴違
    反水土保持法之犯行，辯稱：伊在系爭土地上進行整地，是
    為種植樹木，已依法向陽明山國家公園管理局提出申請取得
    核可，於開挖時始發覺地底均為大石塊，因認為植樹後再回
    填反增加水土保持功能，並無改變地形地貌之預見；另有無
    造成水土流失應以行為人經主管機關限期改正而未改正，且
    有水土流失情形始克該當，因現場經主管機關下令停工，使
    其無法回復原狀，但未致生水土流失之情等語。是本件應審
    究者為系爭土地是否山坡地，被告是否水土保持義務人，及
    被告之行為有無致生水土流失。
六、經查：
（一）本件臺北縣金山鄉○○段葵扇湖小段第十六地號土地，係
      被告乙○○之女蔡美苓所有，經臺灣省政府編定為水土保
      持法所規定之「山坡地」等情，有土地登記謄本及臺北縣
      政府九十六年十月八日北農山字第０九六０六一三六三七
      號函暨該函文所附臺灣省政府公告在卷可憑（偵查卷第八
      十一至八十七頁），被告既係得其女兒蔡美苓之同意使用
      ，則其係水土保持法第四條所稱之「水土保持義務人」自
      明。被告為在上開土地上種植樹木，經內政部營建署陽明
      山國家公園管理處核准，自九十六年四月一日起雇工開挖
      整地，除據其供承在卷外，並有內政部營建署陽明山國家
      公園管理處九十六年四月四日營陽企字第０九六０００二
      一三二號函在卷可稽（原審卷第二十四頁），核與證人即
      臺北縣政府農業局甲○○證述相符；至其開挖整地之位置
      及面積，則經臺北縣汐止地政事務所至現場勘查測量在卷
      ，製有土地複丈成果圖暨複丈結果通知書附卷可按（偵查
      卷第二十三至二十六頁），是被告為水土保持義務人，在
      水土保持法所公告之山坡地為開挖整地行為，堪予認定。
（二）被告雖辯稱：其已依法向內政部營建署陽明山國家公園管
      理處申請核可，且植樹後再回填反有助水土保持功能云云
      。按水土保持義務人於山坡地或森林區內從事下列行為，
      應先擬具水土保持計畫，送請主管機關核定，如屬依法應
      進行環境影響評估者，並應檢附環境影響評估審查結果一
      併送核：一、從事農、林、漁、牧地之開發利用所需之修
      築農路或整坡作業。二、探礦、採礦、鑿井、採取土石或
      設置有關附屬設施。三、修建鐵路、公路、其他道路或溝
      渠等。四、開發建築用地、設置公園、墳墓、遊憩用地、
      運動場地或軍事訓練場、堆積土石、處理廢棄物或其他開
      挖整地。前項水土保持計畫未經主管機關核定前，各目的
      事業主管機關不得逕行核發開發或利用之許可。第一項各
      款行為申請案依區域計畫相關法令規定，應先報請各區域
      計畫擬定機關審議者，應先擬具水土保持規劃書，申請目
      的事業主管機關送該區域計畫擬定機關同級之主管機關審
      核。水土保持規劃書得與環境影響評估平行審查。第一項
      各款行為，屬中央主管機關指定之種類，且其規模未達中
      央主管機關所定者，其水土保持計畫得以簡易水土保持申
      報書代替之；其種類及規模，由中央主管機關定之。國家
      公園範圍內土地，需實施水土保持處理與維護者，由各該
      水土保持義務人擬具水土保持計畫，送請主管機關會同國
      家公園管理機關核定，並由主管機關會同國家公園管理機
      關監督水土保持義務人實施及維護；水土保持法第十二條
      、第十四條分別定有明文。是被告所為若涉及上揭開發行
      為，即應擬具水土保持計畫循前揭程序報請主管機關核定
      ，始為適法。惟本件被告僅係向陽明山國家公園管理處提
      出開挖整地之申請，並非提出水土保持計劃，此見該處九
      十六年四月四日營陽企字第０九六０００二一三二號函主
      旨：「台端等二人申請於所有金山鄉○○段葵扇湖小段十
      六、二十五之一地號等二筆土地上，使用挖土機移植樟樹
      、台灣欒樹，改種楠木、肉桂、楓香、果樹乙案」及說明
      第二點「本案本處原則同意，惟若涉水土保持等相關規定
      ，請先取得主管機關同意。」甚明，則內政部營建署陽明
      山國家公園管理處僅係同意被告所為植樹之申請，此項申
      請與提出水土保持計畫係不同之事項，被告以此代彼，此
      部分之辯解尚有誤會。
（三）按水土保持法第三十三條規定，有下列情形之一者，處新
      台幣六萬元以上三十萬元以下罰鍰：一、違反第八條第一
      項規定未依水土保持技術規範實施水土保持之處理與維護
      ，或違反第二十二條第一項，未在規定期限內改正或實施
      仍不合水土保持技術規範者。二、違反第十二條至第十四
      條規定之一，未先擬具水土保持計畫或未依核定計畫實施
      水土保持之處理與維護者，或違反第二十三條規定，未在
      規定期限內改正或實施仍不合水土保持技術規範者。前項
      各款情形之一，經繼續限期改正而不改正者或實施仍不合
      水土保持技術規範者，按次分別處罰，至改正為止，並令
      其停工，得沒入其設施及所使用之機具，強制拆除及清除
      其工作物，所需費用，由經營人、使用人或所有人負擔。
      第一項第二款情形，致生水土流失或毀損水土保持之處理
      與維護設施者，處六月以上五年以下有期徒刑，得併科新
      台幣六十萬元以下罰金；因而致人於死者，處三年以上十
      年以下有期徒刑，得併科新台幣八十萬元以下罰金；致重
      傷者，處一年以上七年以下有期徒刑，得併科新台幣六十
      萬元以下罰金。是在山坡地開挖整地若未提出水土保持計
      劃，依其程度區分為行政罰鍰及刑罰制裁，即單純未擬具
      水土保持計劃，僅科以行政罰鍰，必其違反水土保持法第
      十二條至十四條規定，致生水土流失或毀損水土保持之處
      理與維護設施者，始得以刑罰法律相繩。本件檢察官於九
      十六年十二月十四日勘驗現場時，確認十六地號土地之位
      置，該地號土地上有一遭開挖之深坑，深約三米、長十米
      、寬約六．五米之深坑，據被告自承該深坑係伊開挖所造
      成，經林技師所言，遭開挖之深坑坡壁裸露，有水土流失
      之情形，土應該會留至坑底（詳偵查卷第一００頁）。而
      證人即臺北市水利技師理事長丙○○於原審理時具結證稱
      ：當時所見坑洞深三米、長十米、寬約六．五米，係以最
      高標準值的地方來測，是一個尚未完工的坑洞，如果遇到
      下大雨就會坍方，雨水會流到坑洞，把坑洞填平後，水滿
      出來就會有水土流失的問題，且這種挖了大洞的情形，當
      然有影響到地形地貌等語（原審卷第三十三至三十七頁）
      ，而認有致水土離流失情形。但證人丙○○亦同時證稱：
      伊僅係去現場作一協助，去現場看事實為何，不就具體個
      案作評鑑，因為鑑定的話還要有前因後果，伊僅係去看當
      時之狀況為何（見原審卷第三十六頁），是其上開證詞僅
      係在說明現場坑洞呈現及一般水土流失問題，並非為刑事
      訴訟法所為之鑑定甚明。
（四）而本院於九十八年七月二十九日會同臺北縣政府農業局甲
      ○○履勘現場，現場於本案事發後已停工，經對照現場照
      片相關土石位置，與事發時相同，並未更動。依本院勘驗
      所見，現場為十六及十六之二地號土地，整地範圍甚廣，
      現場地勢尚稱平坦，經開發之範圍旁有一小斜坡。地籍圖
      上第十六之二狹長地帶應為「山溝」，但現場並不存在。
      被告稱該「山溝」僅係表彰在地籍圖上，其於十幾年前購
      買系爭土地時已不存在，檢舉人說其影響排水並不實在等
      語。而證人甲○○亦稱：十六之二地號山溝很久以前即不
      存在；本院循「地籍圖山溝」位置之上、下游查看，亦未
      發現有「山溝」或其他可供排水之地貌存在，上游處並無
      「水源」，則第十六之二地號土地事實上並無「山溝」存
      在，被告之開發並未改變此部分地貌堪予認定。而第十六
      地號被告所開發土地之範圍，係一平坦之土地，在系爭土
      地旁有一小斜坡，現場並無任何沖刷或土石流失之痕跡。
      而現場所堆置之石頭築成擋土牆，被告指係整地時挖起，
      非其自外搬運而來，順便作成駁崁等語，證人甲○○亦指
      本區土地下方確實多為此類石頭，是被告此部分供述堪予
      採信。而本案被告整地之範圍，地勢平坦，在該整地範圍
      旁之小斜坡，被告將挖出之土石築成擋土牆（本院卷第四
      十九、五十頁），而現場所謂之「坑洞」（本院卷第五十
      七頁下方），位在平坦地形之範圍內，係挖出石頭後自然
      留下之坑洞，離上開小斜坡有相當之距離，而該斜坡旁並
      無開挖，無土石沖刷會流入該坑洞之情形，有本院勘驗筆
      錄及現場照片附卷可證。而系爭土地廣達三八四六公頃，
      整地範圍係在平坦位置處，坑洞位於中央，該坑洞並非開
      發設置何種設施，而係挖出石頭後呈現之狀態，待植樹後
      即將填土，而其他之土地範圍並無開挖，難認該一坑洞即
      會造成系爭土地發生水土流失，或毀損水土保持之處理與
      維護設施之情形，是被告未擬具水土保持計劃之行為，應
      僅止於行政罰鍰之程度，尚難以刑事法律相繩。
七、按刑事訴訟採證據裁判原則，認定事實所憑之證據，須於通
    常一般之人均不致於有所懷疑，達到確信其為真實之程度者
    ，始足當之；倘其證明之程度尚有合理之懷疑存在時，仍不
    能據為被告有罪之認定。又檢察官就被告犯罪事實應負舉證
    責任，並指出證明之方法，刑事訴訟法第一百六十一條第一
    項亦定有明文，因此，檢察官對於起訴之犯罪事實應負實質
    之舉證責任，倘其所提出之證據不足為被告有罪之積極證明
    ，或其闡明之證明方法無從說服法院形成被告有罪之心證，
    基於無罪推定原則，自應為被告無罪之諭知。本案公訴人所
    舉之諸項證據，並不足以認定被告乙○○有致生水土流失之
    行為，此外復查無其他積極證據足資證明被告乙○○有公訴
    意旨所指之犯行，揆諸前揭說明，自應諭知被告乙○○無罪
    之判決，原審予以論罪科刑自有不當。被告乙○○上訴否認
    犯罪，執此指摘原判決不當，依前揭各節說明為有理由，應
    由本院撤銷原有罪之判決，諭知被告乙○○無罪。
據上論斷，應依刑事訴訟法第三百六十九條第一項前段、第三百
六十四條、第三百零一條第一項前段，判決如主文。
本案經檢察官沈明倫到庭執行職務。
中    華    民    國    98    年    9     月    22    日
                  刑事第四庭  審判長法  官  陳筱珮
                                    法  官  陳玉雲
                                    法  官  鄭水銓
以上正本證明與原本無異。
如不服本判決，應於收受送達後十日內向本院提出上訴書狀，其
未敘述上訴之理由者，並得於提起上訴後十日內向本院補提理由
書狀（均須按他造當事人之人數附繕本）。
                                    書記官  劉貞達
中    華    民    國    98    年    9     月    30    日


司法院資訊處製作；財團法人民間司法改革基金會備份。
